【裁判字號】    90,台上,1657
【裁判日期】    900322
【裁判案由】    違反麻醉藥品管理條例
【裁判全文】
最高法院刑事判決                                九十年度台上字第一六五七號
    上  訴  人  甲○○
    選任辯護人  許國棟律師
右上訴人因違反麻醉藥品管理條例案件，不服台灣高等法院中華民國八十七年八月十
二日第二審判決（八十七年度上訴字第一九九八號，起訴案號：台灣宜蘭地方法院檢
察署八十六年度偵字第三五三二、三三○八號），提起上訴，本院判決如左：
    主  文
原判決關於甲○○部分撤銷，發回台灣高等法院。
    理  由
本件原判決關於上訴人甲○○部分，認定上訴人曾有違反槍砲彈藥刀械管制條例、麻
醉藥品管理條例等前科，經判處罪刑確定執行完畢，最後一次因過失致人於死案件，
經判處有期徒刑六月，於民國八十三年三月十五日執行完畢；復意圖營利及基於概括
之犯意：(一)於八十六年六月底，在宜蘭縣宜蘭市鎮○路七巷四弄二十八號林美紅住宅
，販賣化學合成麻醉藥品安非他命一小包予林美紅吸用，價格為新台幣（下同）一千
元；(二)於同年七月上旬及中旬在同上址各販賣安非他命一次給予林美紅，每次一小包
，每包價格一千元；(三)於八十六年八月五日下午六時許，駕駛車號ＩＷ－九○四八號
自用小客車在宜蘭市中山橋，販賣安非他命一小包（重○‧三公克）予林美紅，價格
一千元；(四)於八十六年八月九日晚上八時許，在羅東鎮○○街四一八巷一號之五以其
妻王麗莉名義購買之住處，販賣安非他命一小包給予林美紅吸用，價格一千元等情。
因而撤銷第一審諭知上訴人無罪之判決，改判論處上訴人連續非法販賣化學合成麻醉
藥品（累犯）罪刑。固非無見。
惟查：一、犯非法吸用安非他命之罪，供出安非他命來源，因而破獲者，得減輕其刑
，修正前麻醉藥品管理條例第十三條之三定有明文，則非法吸用安非他命者不利於他
人之陳述，固非絕無證據能力，但為擔保該項供述之真實性及可信性，事實審法院必
須調查其他證據，以資審認，必至因其他證據之證明力作用足以確信該項供述為真實
而無合理之懷疑時，始得據為對他人不利之認定。原判決依據原審共同被告林美紅之
供述，認定上訴人有於八十六年六月底、同年七月上旬及中旬、同年八月九日晚上八
時許各販賣安非他命一次予林美紅之犯行，並於理由第一項之(二)舉中華電信股份有限
公司台灣北區電信分公司宜蘭營運處八十六年十二月十七日以宜業營一（八六）字第
一五三二函送第一審之林美紅之（○三）0000000號電話之市內通話紀錄，記
載於八十六年七月九日、七月十日、七月二十日、八月三日、八月四日、八月五日均
有與上訴人使用之000000000號呼叫器通話之紀錄，及林美紅為警查獲時採
取尿液檢驗結果發現確有安非他命之陽性反應之宜蘭縣衛生局八十六年八月二十五日
宜衛六字第一一六二四號尿液檢驗單等證據，憑為認定之依據；但該項證據對於上
訴人是否確有前開四次販賣安非他命之犯罪行為，有何必然關連性之補強，而足以令
人確信林美紅之該部分供述為真實，原判決並未為具體之說明，復未調查其他證據，
以證明上訴人確有各該次之販賣安非他命犯行，即據以論罪，自嫌速斷，難謂無調查
職責未盡及判決理由欠備之違法。二、卷宗內之筆錄及其他文書可為證據者，應向被
告宣讀或告以要旨；證物應提示被告，令其辨認，如係文書而被告不解其意義者，應
告以要旨。刑事訴訟法第一百六十五條第一項、第一百六十四條分別定有明文。此項
程序為公開審判期日所應踐行者，亦為第二審程序所準用，否則即係於審判期日所應
調查之證據未予調查，若採為裁判基礎，其判決當然違背法令。卷查原審八十七年七
月二十九日上午九時三十分審判筆錄之記載，原審就卷附中華電信股份有限公司台灣
北區電信分公司羅東營運處八十六年十二月二十二日羅業一字第六○六七號函、中
華電信股份有限公司台灣北區電信分公司宜蘭營運處函送第一審之林美紅市內電話通
話紀錄及宜蘭縣衛生局八十六年八月二十五日宜衛六字第一一六二四號尿液檢驗單
（原審就此部分僅對林美紅提示），俱未提示於上訴人或向其宣讀其內容或告以要旨
，乃竟採為論處上訴人罪刑之重要證據資料，自有應於審判期日調查之證據未予調查
之違誤，並違反同法第一百五十五條第二項所稱「未經合法調查之證據，不得作為判
斷之依據」之規定。三、刑事訴訟法第九十五條第一款規定：「訊問被告應先告知犯
罪嫌疑及所犯所有罪名。罪名經告知後，認為應變更者，應再告知。」，此乃被告在
刑事訴訟上應受告知之權利，為行使防禦權之前提，屬於人民依憲法第十六條所應享
有之訴訟基本權，旨在使被告能充分行使防禦權，以避免突襲性裁判之發生，而維審
判之公平。故法院如就起訴效力所及之事實，認為被告所犯罪名有所增加，即應於審
判期日或之前踐行告知之程序；否則，如於辯論終結後，逕行以新增之罪名，論處罪
刑，即與上開強制規定不合，亦直接違背憲法第八條第一項所稱「非由法院依法定程
序不得審問處罰」之規定，實已剝奪被告所應享有之憲法上正當法律程序之保障，自
應認該判決為當然違法。原判決以上訴人於八十六年六月底及七月間三次販賣安非他
命給林美紅之行為，雖未經檢察官起訴，因與起訴部分，具有連續犯之裁判上一罪關
係，為起訴效力所及，而併予審理。但依原審八十七年七月二十九日審判筆錄之記載
，原審於審判期日僅就檢察官起訴書所指上訴人於八十六年八月五日及九日販賣安非
他命予林美紅二次，而經第一審判決無罪之犯罪嫌疑及罪名，對上訴人為告知（見原
審卷第六十五頁正面），顯然就起訴書所犯法條欄所引以外之法條罪名，未對被告踐
行告知程序，使為充分之辯論及防禦，即逕行判決，自屬違法。以上諸端，或為上訴
意旨所指摘，或為本院得依職權調查之事項，應認原判決關於上開部分有撤銷發回更
審之原因。
據上論結，應依刑事訴訟法第三百九十七條、第四百零一條，判決如主文。
中      華      民      國     九十     年      三      月    二十二    日
                              最高法院刑事第九庭
                                  審判長法官  陳  宗  鎮
                                        法官  劉  介  民
                                        法官  魏  新  和
                                        法官  孫  增  同
                                        法官  蕭  權  閔
      右正本證明與原本無異
                                              書  記  官
中      華      民      國     九十     年      三      月    二十七    日


司法院資訊處製作；財團法人民間司法改革基金會備份。
